【裁判字號】    97,簡上,47
【裁判日期】    980731
【裁判案由】    損害賠償
【裁判全文】
台灣花蓮地方法院民事判決    97年度簡上字第47號
上  訴  人  丙○○
訴訟代理人  曾泰源律師
被上訴人    甲○○○○○
法定代理人  乙○○○
上列當事人間請求損害賠償事件，上訴人對於中華民國97年9月
12日本院花蓮簡易庭97年度花簡字第217號第一審判決提起上訴
，本院於98年7月14日言詞辯論終結，判決如下：
    主    文
原判決廢棄。
被上訴人在第一審之訴駁回。
第一、二審訴訟費用由被上訴人負擔。
    事實及理由
一、上訴人提起上訴，聲明1.原判決廢棄，2.前開廢棄部分被上
    訴人於第一審之訴駁回。其陳述略以：
  (一)上訴人於民國87年9月間擔任被上訴人之會計工作（無給職
    ），當時被上訴人法定代理人乙○○○以漢文名字「吳文明
    」在花蓮縣壽豐鄉農會豐田分部設立之帳戶（帳號0000000
    ，下稱系爭帳戶）存入新台幣（下同）30萬元，該帳戶係屬
    聯名帳戶，須蓋用乙○○○、上訴人及訴外人丁○○（為當
    時被上訴人花蓮縣黨部主任）之印章方得領款，乙○○○及
    丁○○之印章均由其自行保管，非上訴人保管，上訴人如何
    盜領？因時日久遠，上訴人記憶所及，系爭帳戶領取之2筆
    款項乃乙○○○於87年11月間出馬競選原住民之立法委員時
    ，指示上訴人領出該2筆款項作為競選保證金等用途，上訴
    人既依乙○○○之指示分2次領出，自無侵權行為可言。況
    被上訴人所述上訴人之侵權行為時間分別為87年11月26 日
    及87年12月9日，依民法第197條規定，已逾2年之請求權時
    效，上訴人提出時效抗辯。
  (二)上訴人自系爭帳戶內所提領的錢，其中10萬元是於87年11月
    26日匯入乙○○○在郵局的帳戶內，另一筆10萬元是匯給被
    上訴人黨的同志丁○○，作為選舉之用，其餘10萬元是在選
    後發給參與人員的費用，係花費在黨之事務上。
二、被上訴人則聲明：上訴駁回。其陳述與原審判決書所記載者
    相同，茲予引用外，另補充陳述略以：
  (一)被上訴人法定代理人乙○○○係於97年2月間某日向上訴人
    詢問系爭帳戶內30萬元之去處，惟上訴人否認存入系爭帳戶
    事宜，乙○○○乃於同日下午前往壽豐鄉農會調查，該分部
    之一位會計人員稱係上訴人攜帶3種私章（包含吳文明、丁○○之章）蓋於書表上，於87年11月26日、87年12月9日各
    申領20萬元、10萬元，是被上訴人知悉損害時為97年2月間
    ，至被上訴人起訴之日止尚未逾2年。乙○○○係於88年3月
    間競選立法委員，乙○○○之印章由上訴人保管，而乙○○○從未向上訴人指示從系爭帳戶內領取30萬元。系爭帳戶是
    作為被上訴人活動費用存款之帳戶，30萬元為被上訴人募款
    所得，該帳戶之存摺由上訴人保管，上訴人於88年3、4月間
    離職後就未交回存摺。
  (二)乙○○○設於郵局帳號00000000000000之帳戶存摺及私章在
    95年4月4日前均由上訴人保管，上訴人匯入該帳戶的10萬元
    乙○○○沒有收到。上訴人與丁○○於86、87年間因涉及非
    法轉售土地洗錢問題遭被上訴人開除黨籍處分。
三、兩造不爭執之事實：上訴人曾於87年9月間擔任被上訴人會
    計工作，於88年3、4月間離職。
四、本件兩造所爭執之處，應在於：
  (一)被上訴人主張上訴人未經被上訴人法定代理人同意，於87年
    11月26日、87年12月9日擅自持被上訴人法定代理人、丁○○、上訴人之印章共三枚，自系爭帳戶內提領各20萬元、10
    萬元，構成侵權行為請求賠償，是否有理？
  (二)上訴人辯稱其提領款項是經被上訴人法定代理人乙○○○同
    意，領得後將其中10萬元匯到乙○○○在郵局之帳戶內，另
    一筆10萬元則匯入被上訴人黨部主委丁○○在花蓮區中小企
    銀（下稱花蓮企銀）之帳戶內，餘10萬元供作選舉後費用支
    出，是否屬實？
  (三)上訴人所提時效抗辯，是否成立？
五、得心證之理由：
  (一)就上訴人所提時效抗辯方面：按民法第197條第1項規定：「
    因侵權行為所生之損害賠償請求權，自請求權人知有損害及
    賠償義務人時起，二年間不行使而消滅」。所謂知有損害及
    賠償義務人之知，係指明知而言。如當事人間就知之時間有
    所爭執，應由賠償義務人就請求權人知悉在前之事實，負舉
    證責任（最高法院72年台上字第1428號判例意旨可參）。上
    訴人辯稱被上訴人所述之侵權行為時間為87年11月26日、87
    年12月9日，至被上訴人提起本件訴訟已逾2年時效期間云云
    ，惟為被上訴人所否認，稱其係於97年2月間至花蓮縣壽豐
    鄉農會豐田分社詢問，始知上訴人於上開二時日領款等語。
    依據前述說明，上訴人即應就被上訴人知悉損害在前之事實
    ，舉證證明。惟上訴人就此並未能舉證實說，再核對系爭帳
    戶之交易明細表，該帳戶於87年11月23日開戶，存入一千元
    ，於87年11月25日存入現金30萬元，之後於87年11月26日、
    87年12月9日各提領現金20萬元、10萬元後，至98年1月6日
    止均無存提款紀錄，有該帳戶交易明細表可參（本院卷62頁
    ），可見被上訴人亦不曾因使用該帳戶，而得提前知悉87年
    11月26日、87年12月9日之提款情事（即其所主張之損害情
    事），此外，上訴人就此均未舉證證明，本院即無從信其所
    辯為真。故上訴人辯稱已罹於時效云云，並無可採。
  (二)就上訴人所辯前開爭點(二)方面：上訴人就此部分之辯詞，業
    據其提出郵政國內匯款執據、花蓮企銀收執聯為證（本院卷
    58頁）。經查：
  1.被上訴人法定代理人乙○○○以「吳文明」之名在中華郵政
    股份有限公司、帳號00000000000000號帳戶（後改為000000
    00000000號，下稱04111號帳戶）於87年11月26日確有1筆入
    戶匯款10萬元等情，有中華郵政股份有限公司98年1月15日
    函及所附資料可參（本院卷71至74頁），核與上訴人所提出
    之郵政國內匯款執據所載相符，應堪信上訴人所辯其於87年
    11月26日曾匯款10萬元至被上訴人法定代理人之前開帳戶內
    等情為真。被上訴人固稱吳文明並未使用04111號帳戶，而
    係「存摺和印章於95年4月4日以前均由被告（即丙○○）保
    管」（如本院卷80頁書狀所載），惟此一變態事實（即吳文
    明未親自使用自己之帳戶，而係交由他人保管）應由主張之
    被上訴人舉證證明，然被上訴人並未能舉證實說，即無可採
    信。
  2.再者，證人卬淖‧彔禾‧八丮羍尒（Anaw‧Looh‧Pacidal
    ，原名丁○○）到庭結證稱：我曾經是被上訴人黨員，約在
    87年間擔任該黨花蓮縣黨部主任，約於88年3月間退黨。（
    法官問：被上訴人設於花蓮縣壽豐鄉農會豐田分部之帳戶是
    否須蓋用你、吳文明及丙○○之印章始得領款？你使用於該
    帳戶之印章由何人保管？該帳戶存摺由何人保管？）我記得
    ，該帳戶確實是要蓋我們三人的印章才能領款。印章是個人
    保管，我保管我自己的章，吳文明及丙○○的章由誰保管我
    不知道。存摺不是我保管，我不知道由何人保管。（法官問
    ：你在花蓮企銀是否開立帳戶？丙○○稱曾於87年11月26日
    將上開被上訴人豐田分部帳戶內之10萬元領出匯入你的帳戶
    作為選舉之用，是否如此？）我在花蓮企銀以前有帳戶，該
    帳戶後來已註銷了，何時註銷我不記得。該筆款項是用在選
    舉，就是這張收執聯，有匯到我的帳戶。該款項是丙○○匯
    給我的，當時是被上訴人法定代理人吳文明選第四屆立委，
    當時上訴人是臺灣原住民黨的會計，我是該黨花蓮縣黨部主
    委，匯錢之前丙○○有跟我拿我的印章，是該黨主席吳文明
    同意，叫丙○○來拿我的印章去領錢，然後匯款給我。吳文
    明競選立委落選以後，有慰問黨員一起聚餐，但錢從哪裡來
    我不知道等語（本院卷94、95頁）。證人於87年間擔任被上
    訴人花蓮縣黨部主任，且為系爭帳戶領款時所需蓋用之印章
    保管人，對系爭帳戶之領款支出情形，應有相當之瞭解，其
    證詞應可採信。而上訴人於87年11月26日確實將現金10萬元
    匯款入證人卬淖‧彔禾‧八丮羍尒在花蓮企銀之帳戶，有中
    國信託商業銀行股份有限公司98年4月29日函及所附存入憑
    條足憑（本院卷101、102頁），核與上訴人所提出之收執聯
    （本院卷58頁下方）記載相符，應堪信上訴人此部分辯詞亦
    為真實。
  3.按民法第184條第1項前項規定侵權行為以故意或過失不法侵
    害他人之權利為成立要件，故主張對造應負侵權行為責任者
    ，應就對造之有故意或過失負舉證責任（最高法院82年度台
    上字第267號判決意旨參照）。本件上訴人於87年間擔任被
    上訴人會計工作期間，固於87年11月26日提領系爭帳戶內之
    20 萬元，惟上訴人於領取20萬元現金之同日即匯款10萬元
    至吳文明在中華郵政股份有限公司之04111號帳戶內，並匯
    款10 萬元至當時擔任被上訴人花蓮縣黨部主任即證人卬淖
    ‧彔禾‧八丮羍尒在花蓮企銀之帳戶內，證人卬淖‧彔禾‧
    八丮羍尒亦證稱當時吳文明競選第四屆立委，匯入其帳戶內
    之10萬元係經吳文明同意，作為選舉之用，足見上訴人領取
    20萬元，並非侵占入己而有故意或過失不法侵害被上訴人之
    行為。另上訴人雖於87年12月9日領取現金10萬元，惟當時
    上訴人擔任被上訴人之會計，本即負責該帳戶之存、提款業
    務，如非得其長官吳文明、卬淖‧彔禾‧八丮羍尒同意，如
    何能取得卬淖‧彔禾‧八丮羍尒之印章進行領款？此外，被
    上訴人就上訴人有侵權行為乙節復未能舉證實說，自不能單
    以上訴人領款之事實，即推論其有故意或過失不法侵害被上
    訴人權利之侵權行為。
六、綜上所述，被上訴人就其主張上訴人有侵權行為乙節，並未
    能舉證證明。從而，被上訴人依侵權行為之法律關係請求上
    訴人給付30萬元，及自97年6月13日起至清償日止，按年息
    百分之五計算之利息，為無理由，應予駁回。原審准許被上
    訴人之請求，並依職權宣告假執行，自有未洽，上訴意旨指
    摘原判決不當，求予廢棄改判，為有理由，爰廢棄原判決，
    駁回被上訴人在第一審之訴。
七、本件事證已臻明確，被上訴人尚聲請傳喚證人溫鈾哲、石從
    生，欲證明其等曾陪同乙○○○前往花蓮縣壽豐鄉農會豐田
    分社調查上訴人蓋章領款之事云云，核無必要，暨兩造其餘
    攻擊防禦方法及舉證，無礙勝負判斷，爰不一一論列，併此
    敘明。
八、據上論結，本件上訴為有理由，依民事訴訟法第436條之1第
    3項、第450條、第78條，判決如主文。
中    華    民    國    98    年    7     月    31    日
                        臺灣花蓮地方法院民事庭
                            審判長法官  湯文章
                            法      官  劉柏駿
                            法      官  楊碧惠
上為正本係照原本作成。
本判決不得上訴。
中    華    民    國    98    年    7     月    31    日
                            法院書記官    羅仕健


司法院資訊處製作；財團法人民間司法改革基金會備份。
